ACORDAO-COMPLETO-2345798

ACÓRDÃO 447/2019 ATA 6/2019 - PLENÁRIO

VISTOS, relatados e discutidos estes autos de revisão de ofício do Acórdão 6043/2014-TCU-Primeira Câmara, que, dentre outros itens, considerou legais os atos de aposentadoria de Maria Umbelina de Melo Santos e Melânia Oliveira Ferreira,
ACORDAM os Ministros do Tribunal de Contas da União, reunidos em sessão Plenária, diante das razões expostas pelo relator e com fundamento no art. 71, incisos III e IX, da Constituição Federal, combinado com os arts. 1º, inciso V, 39, inciso II, e 45, caput, da Lei 8.443/1992, e ainda com os arts. 260, § 2º, e 262, caput e § 2º, do Regimento Interno/TCU, em:
9.1. reformar, em sede de revisão de ofício, o Acórdão 6043/2014-TCU-Primeira Câmara no que diz respeito aos atos emitidos em favor de Maria Umbelina de Melo Santos e Melânia Oliveira Ferreira, em razão de irregularidade na incorporação de quintos pelo exercício de função comissionada, de modo a considerar ilegais suas aposentadorias e negar o registro aos atos correspondentes;
9.2. dispensar o ressarcimento das quantias indevidamente recebidas de boa-fé (Súmula/TCU 106) ;
9.3. determinar à Câmara dos Deputados que:
9.3.1. no prazo de 15 (quinze) dias, faça cessar os pagamentos decorrentes dos atos considerados ilegais, sob pena de responsabilidade solidária da autoridade administrativa omissa, até a emissão de novos atos, escoimados da irregularidade verificada, a serem submetidos à apreciação do TCU no prazo de 15 (quinze) dias;
9.3.2. no prazo de 15 (quinze) dias, dê ciência desta deliberação, bem como do relatório e do voto que a fundamentam, às interessadas, esclarecendo-lhes que o efeito suspensivo proveniente da interposição de recurso não as eximem da devolução dos valores percebidos indevidamente após a notificação sobre o presente acórdão, em caso de não provimento do recurso porventura impetrado;
9.3.3. no prazo de 30 (trinta) dias, informe ao TCU as medidas adotadas, sem prejuízo de encaminhar comprovante sobre a data em que as interessadas tomaram conhecimento do contido no item anterior;
9.4. determinar à Sefip que monitore o cumprimento das diretrizes ora endereçadas à Câmara dos Deputados;
9.5. dar ciência deste acórdão à Câmara dos Deputados e às interessadas.

Revisão de ofício de acórdão que considerou legais atos de aposentadorias.

Câmara dos Deputados.

3. Interessadas: Maria Umbelina de Melo Santos (XXX.656.001-XX) e Melânia Oliveira Ferreira (XXX.646.691-XX).

13.1. Ministros presentes: José Mucio Monteiro (Presidente), Benjamin Zymler, Raimundo Carreiro, Ana Arraes e Bruno Dantas (Relator).
13.2. Ministros-Substitutos convocados: Augusto Sherman Cavalcanti, Marcos Bemquerer Costa e André Luís de Carvalho.

BRUNO DANTAS

Ministro Walton Alencar Rodrigues.

Cuidam os autos aposentadorias instituídas no âmbito da Câmara dos Deputados em favor das interessadas em epígrafe. Referidas concessões foram consideradas legais nos seguintes termos do Acórdão 6043/2014-TCU-Primeira Câmara:
"Os Ministros do Tribunal de Contas da União, reunidos em sessão da Primeira Câmara, ACORDAM, por unanimidade, com fundamento nos arts. 1º, inciso V, e 39, inciso II da Lei 8.443/92, c/c o art. 143, inciso II do Regimento Interno, em considerar legais para fins de registro os atos de concessão a seguir relacionados, de acordo com os pareceres emitidos nos autos:
1. Processo TC-Processo 025.205/2014-5 (APOSENTADORIA) 
1.1. Interessados: Maria Marlucy Alves Barrêto (XXX.626.031-XX) ; Maria Roseli Marques (XXX.686.206-XX) ; Maria Umbelina de Melo Santos (XXX.656.001-XX) ; Mário Roberto Nogueira de Oliveira (XXX.789.211-XX) ; Marlene Fernandes Dias (XXX.339.663-XX) ; Marta Winkler Flores (XXX.987.281-XX) ; Matilde Araujo Coutinho (XXX.368.241-XX) ; Melânia Oliveira Ferreira (XXX.646.691-XX) ; Miguel de Jesus Souza Lima (XXX.626.453-XX) ; Mário Blanco Nunes Neto (XXX.771.651-XX) 
1.2. Órgão/Entidade: Câmara dos Deputados
1.3. Relator: Ministro Walton Alencar Rodrigues
1.4. Representante do Ministério Público: Subprocuradora-Geral Cristina Machado da Costa e Silva
1.5. Unidade Técnica: Secretaria de Fiscalização de Pessoal (SEFIP) .
1.6. Advogado constituído nos autos: não há.
1.7. Determinações/Recomendações/Orientações: não há."
2.	Na presente etapa processual, examina-se proposta de revisão de ofício da sobredita deliberação, em razão de impropriedades identificadas na incorporação de quintos decorrentes do exercício de função comissionada pelas interessadas. Instruído o presente feito, faço reproduzir, com os ajustes que julgo pertinentes, o exame técnico e o encaminhamento oferecidos pela Secretaria de Fiscalização de Pessoal deste Tribunal (peça 27) , que contou com a anuência do corpo diretivo daquela unidade (peça 28) :
"INTRODUÇÃO 
1.	Trata-se de cumprimento do item 9.2 do Acórdão 1990/2017-TCU-Segunda Câmara (peça 20) , prolatado no âmbito do TC Processo 007.815/2016-6, no qual determinou-se à Sefip que:
'9.2. determinar à Secretaria de Fiscalização de Pessoal que avalie a possibilidade de revisão de ofício pelo Tribunal dos atos referentes ao TC Processo 025.204/2014-9, TC Processo 025.210/2014-9 e TC Processo 025.205/2014-5;'
2.	A referida decisão foi prolatada tendo em vista o entendimento de que a incorporação de quintos é possível até a data de publicação da Lei 9.624/1998, ocorrida em 8/4/1998, conforme decidido pelo Supremo Tribunal Federal, no RE 638.115/CE, e em recente jurisprudência do TCU (Acórdão 2444/2015-TCU-Plenário, relator Ministro André Luís de Carvalho e Acórdão 5380/2016-TCU-Segunda Câmara, relator Ministro Vital do Rêgo) . 
HISTÓRICO
3.	Assim, esta Unidade Técnica encaminhou às ex-servidoras Maria Umbelina de Melo Santos (CPF XXX.656.001-XX) e Melânia Oliveira Ferreira (CPF XXX.646.691-XX) os ofícios de oitiva anexados às peças 21 e 22, para, se assim o desejassem, manifestarem-se quanto à revisão de ofício do Acórdão 6043/2014-TCU-Primeira Câmara (peça 16) , que julgou legal e registrou suas aposentadorias, uma vez que incorporaram quintos, com fundamento no art. 62-A da Lei 8.112/1990, c/c os arts. 3º e 10º da Lei 8.911/1994 e art. 3º da Lei 9.624/1998, decorrente de exercício de função de direção, chefia ou assessoramento, de cargo de provimento em comissão ou de natureza especial após 1998.
4.	Os comprovantes de que as interessadas receberam a correspondência estão anexados às peças 23 e 24.
5.	Apenas a ex-servidora Maria Umbelina de Melo Santos apresentou resposta, que está acostada à peça 25 e será analisada abaixo.
EXAME TÉCNICO
6.	Em sua resposta, em suma, a Sra. Maria Umbelina de Melo Santos alega ofensa aos princípios da segurança jurídica, da proteção da confiança depositada nos atos administrativos, dos princípios constitucionais do direito adquirido, do ato jurídico perfeito e da irretroatividade (peça 25, p. 1) .
Da segurança jurídica
7.	Em relação a esse tema, vale transcrever trecho do voto condutor do Acórdão 69/2015-TCU-Segunda Câmara:
'31. Quanto à invocação dos princípios da segurança jurídica e da proteção da confiança para estabilizar, pelo decurso do tempo, atos de pessoal originalmente eivados de alguma irregularidade, o entendimento convergente na jurisprudência deste Tribunal é no sentido de que o fluir do tempo, mesmo que excessivamente prolongado, somente autoriza a estabilização do ato quando sua eventual impugnação implicar prejuízo insuportável e irreversível ao interessado (Ac. 3.245/2010-Plenário - Rel. Min. Augusto Nardes; Ac. 1.011/2013-Plenário - Rel. Min. José Jorge; Ac. 2.251/2014-Plenário - Rel. Min. Bruno Dantas; entre outros) .'
8.	O entendimento predominante no TCU é que o princípio da segurança jurídica prevalece sobre o princípio da legalidade apenas em situações excepcionais, quando o julgamento pela ilegalidade após longo decurso de tempo implicar prejuízo insuportável e irreversível ao interessado. 
9.	No caso tratado neste processo, não se questiona a legalidade da concessão de aposentadoria, mas apenas parte do valor pago a título de quintos incorporados após 1998. Ademais, não se vislumbra qualquer situação excepcional que possa fundamentar a prevalência da segurança jurídica sobre a legalidade.
10.	 Apesar de já ter havido o julgamento pela legalidade, ainda não transcorreram cinco anos da prolação do Acórdão 6043/2014-TCU-Primeira Câmara (peça 16) , requisito temporal previsto no art. 260, § 2º, do Regimento Interno do TCU, para eventual revisão de ofício do referido acórdão.
Da legalidade, do ato jurídico perfeito e do direito adquirido
11.	Os atos de aposentadoria das ex-servidoras não podem ser considerados atos jurídicos perfeitos, uma vez que as interessadas percebem parcela de quintos incorporada após 1998, situação em desacordo com a legislação. Assim, não se pode falar em direito adquirido. 
12.	Em decisões proferidas nos autos do Recurso Extraordinário - RE 638.115/CE, com repercussão geral reconhecida, e do Mandado de Segurança - MS 25.763/DF, o Supremo Tribunal Federal entendeu que a incorporação de quintos até 2001 feriu o princípio da legalidade, em razão da falta de fundamento, conforme se depreende a partir das ementas transcritas a seguir:
'Recurso Extraordinário. 2. Administrativo. 3. Servidor Público. 4. Incorporação de quintos decorrente do exercício de funções comissionadas no período compreendido entre a edição da Lei 9.624/1998 e a MP 2.225-48/2001. 5. Impossibilidade. 6. Recurso extraordinário provido. (RE 638.115-RG/CE, Relator: Min. Gilmar Mendes. Julgado em 19/3/2015. Processo Eletrônico, Ata nº 101/2015, publicada no DJe-151 de 3/8/2015, divulgado em 31/7/2015) 
Mandado de Segurança. 2. Administrativo. Servidor público. 3. Cabimento do mandado de segurança da União para impugnar ato do Tribunal de Contas da União. 4. Impossibilidade de incorporação de quintos decorrente do exercício de funções comissionadas no período compreendido entre a edição da Lei 9.624/1998 e a MP 2.225-48/2001. Art. 61, § 1º, inciso II, 'a', e 63, inciso I, CF/88. 5. Ausência de fundamentação legal indispensável para incorporação dos quintos no período de 9.4.1998 a 4.9.2001, data da edição da MP 2.225-45/2001. Violação ao princípio constitucional da legalidade. 6. A medida provisória tão somente transformou em Vantagem Pessoal Nominalmente Identificada (VPNI) a incorporação das parcelas a que se referem os arts. 3º e 10 da Lei 8.911, de 11 de julho de 1994, e o art. 3º da Lei 9.624, de 2 de abril de 1998. 7. Inconstitucionalidade do Acórdão 2.248/2005, do TCU e extinção da incorporação de quintos/décimos desde a Lei 9.527/97. 8. Impetração conhecida e segurança concedida. (MS 25.763/DF, Relator: Min. Eros Grau. Redator do Acórdão: Min. Gilmar Mendes. Julgado em 19/3/2015. Processo Eletrônico, Ata nº 101/2015, publicada no DJe-151 de 3/8/2015, divulgado em 31/7/2015) ' 
13.	 Como já exposto, ainda não transcorreram cinco anos da prolação do Acórdão 6043/2014-TCU-Primeira Câmara (peça 16) , requisito temporal previsto no art. 260, § 2º, do Regimento Interno do TCU, para eventual revisão de ofício do referido acórdão. Assim, o referido acórdão deve ser revisto de ofício para que se considere ilegal, com negativa de registro, os atos de concessão de aposentadoria em favor de Maria Umbelina de Melo Santos (CPF XXX.656.001-XX) e Melânia Oliveira Ferreira (CPF XXX.646.691-XX) , nos termos do art. 260, § 1º, do Regimento Interno do TCU.
14.	 Na forma dos arts. 262, caput, do Regimento Interno do TCU, 8º, caput, da Resolução - TCU 206/2007, cabe, ainda, proposta de determinar à Câmara dos Deputados que, no prazo de quinze dias, faça cessar os pagamentos decorrentes dos atos impugnados. 
15.	 Quanto aos valores indevidos já pagos, sua percepção de boa-fé por parte das interessadas fundamenta a aplicação do Enunciado 106 da Súmula da Jurisprudência do TCU, dispensando-se a devolução. 
16.	 Com vista a garantir clareza ao acórdão, cabe também esclarecer às interessadas que a dispensa de devolução de valores indevidamente recebidos, fundamentada no Enunciado 106 da Súmula da Jurisprudência do TCU, alcança apenas os valores recebidos de boa-fé até a data de ciência do acórdão. Assim, no caso de não provimento de recurso eventualmente interposto, deverão ser repostos os valores recebidos após aquela ciência. 
17.	 Por fim, ressalte-se que o processo deve ser encaminhado à Secretaria da Sessões (Seses) para sorteio de novo relator. Tal procedimento segue a orientação aprovada pelo Plenário em 16/8/2006, em face de questão de ordem suscitada pelo então Presidente, Ministro Adylson Motta, a seguir transcrita: 
'Questão de Ordem para definir procedimento para revisão, de ofício, de deliberações do Tribunal que violem a ordem jurídica, desde que dentro do prazo de cinco anos ou, em caso de comprovada má fé, a qualquer tempo, decidida como segue: 'Verificada a necessidade de revisão de ofício de que trata o art. 260, § 2º, do Regimento Interno-TCU, ante a constatação de existência de violação à ordem jurídica ou, ainda, de ocorrência de má-fé, identificadas em ato apreciado pelo Tribunal, a Secretaria de Fiscalização de Pessoal (Sefip) deverá enviar o respectivo processo à Secretaria-Geral das Sessões (SGS) , para inclusão em sorteio de Relator, entre os Ministros integrantes do Plenário, excluindo-se aquele que tiver proferido o voto condutor da deliberação a ser revista.'' 
CONCLUSÃO 
18.	 O Acórdão 6043/2014-TCU-Primeira Câmara (peça 16) foi prolatado há menos de cinco anos. Além disso, verificou-se incorporação de quintos após 1998, situação que indica violação à ordem legal. Encontram-se, portanto, presentes os requisitos previstos no art. 260, § 2º, do Regimento Interno do TCU para que se proceda a revisão de ofício para considerar ilegal, com negativa de registro, os atos de aposentadoria de Maria Umbelina de Melo Santos (CPF XXX.656.001-XX) e Melânia Oliveira Ferreira (CPF XXX.646.691-XX) .
19.	 Considerando a orientação emitida pelo Plenário na sessão de 16/8/2006, o procedimento requer o sorteio de novo relator. 
PROPOSTA DE ENCAMINHAMENTO 
20.	 Diante do exposto, de conformidade com o preceituado no art. 71, inciso III, da Constituição Federal de 1988; c/c os arts. 1º, inciso V, e 39, incisos I e II, da Lei 8.443/1992; c/c os arts. 1º, inciso VIII, 260, §§ 1º e 2º, do Regimento Interno/TCU, e tomando por base as verificações feitas pela unidade técnica, na forma prevista no artigo 260, caput, do Regimento Interno/TCU, propõe-se o encaminhamento do processo à Secretaria das Sessões para sorteio de novo relator, que se pronunciará acerca das seguintes propostas: 
a) proceder à revisão de oficio do Acórdão 6043/2014-TCU-Primeira Câmara, no que tange aos atos de aposentadoria de Maria Umbelina de Melo Santos (CPF XXX.656.001-XX) e Melânia Oliveira Ferreira (CPF XXX.646.691-XX) , para considerá-los ilegais, com negativa de registro;
b) dispensar a devolução dos valores indevidamente recebidos até a data da ciência do acórdão que vier a ser prolatado, com base no Enunciado 106 da Súmula da Jurisprudência do TCU;
c) esclarecer às interessadas que, no caso de não provimento de recurso eventualmente interposto junto ao TCU, deverão ser repostos os valores recebidos após a ciência do acórdão;
d) determinar à Câmara dos Deputados que:
d.1) faça cessar os pagamentos decorrentes dos atos impugnados, comunicando ao TCU, no prazo de quinze dias, as providências adotadas, nos termos dos arts. 45 da Lei 8.443/1992, 262, caput, do Regimento Interno do TCU, 8o, caput, da Resolução - TCU 206/2007;
d.2) informe às interessadas o teor do acórdão que vier a ser prolatado, encaminhando ao TCU, no prazo de trinta dias, comprovante da data de ciência pelas interessadas, nos termos do art. 4o, § 3o, da Resolução - TCU 170/2004;
d.3) encaminhe ao TCU, no prazo de trinta dias, com fulcro no art. 19, § 3º, da Instrução Normativa TCU 78/2018, novos atos das interessadas escoimados da irregularidade verificada neste processo."
3.	O Ministério Público de Contas, representado nos autos pela Procuradora-Geral Cristina Machado da Costa e Silva, manifestou-se de acordo com o encaminhamento sugerido pela Sefip (peça 29) .
	É o relatório.

não há.

Procuradora-Geral Cristina Machado da Costa e Silva.

pessoal. aposentadoria. identificação de irregularidade na incorporação de quintos decorrentes do exercício de função comissionada no período compreendido entre a edição da Lei 9.624/1998 e a edição da mp 2.225-45/2001. aplicação do entendimento firmado no re 635.115/STF. revisão de ofício. oitiva das interessadas. ALEGAÇÕES INSUFICIENTES PARA AFASTAR A impropriedade SUSCITADA. reforma da deliberação que considerou legais os atos de inativação. ilegalidade das aposentadorias. determinações. ciência.

APOSENTADORIA (APOS)

Secretaria de Fiscalização de Pessoal (Sefip).

Cuidam os autos de aposentadorias instituídas no âmbito da Câmara dos Deputados em favor de Maria Umbelina de Melo Santos e Melânia Oliveira Ferreira.
2.	Referidos atos foram considerados legais, com consequente registro, nos termos do Acórdão 6043/2014-TCU-Primeira Câmara. Na presente oportunidade, a unidade instrutora, com o apoio do Ministério Público de Contas, apresenta proposta pela revisão de ofício do sobredito julgado, em razão de impropriedade na incorporação, pelas interessadas, de quintos pelo exercício de função comissionada no período compreendido entre a edição da Lei 9.624/1998 e a edição da MP 2.225-45/2001.
3.	Por se tratar de revisão de ofício de Acórdão que considerou legais atos sujeitos a registro, hipótese prevista no art. 260, § 2º, do Regimento Interno do TCU, foram os autos submetidos a sorteio de relator, nos termos da orientação aprovada pelo Tribunal Pleno, em sessão de 16/8/2006, em face de questão de ordem suscitada pelo então Presidente, Ministro Adylson Motta. Promovido o sorteio, fui designado para conduzir a presente etapa processual.
4.	De pronto, verifico que a análise produzida pela secretaria especializada tem por base amplo e convincente arrazoado que merece acolhimento, razão pela qual adoto aqui, como razões de decidir, os fundamentos ali sustentados, sem prejuízo de tecer as seguintes considerações.
5.	Sobre a incorporação de quintos após a edição da Lei 9.624/1998, não é demais rememorar a intelecção firmada pelo Supremo Tribunal Federal no âmbito do RE 638.115, ocasião em que, em sede de repercussão geral, foi decidido ser indevida a incorporação de quintos no período de 9/4/1998 a 4/9/2001, por ofensa explícita ao princípio da legalidade, tendo sido lavrada a seguinte ementa:
"Recurso extraordinário. 2. Administrativo. 3. Servidor público. 4. Incorporação de quintos decorrente do exercício de funções comissionadas no período compreendido entre a edição da Lei 9.624/1998 e a MP 2.225-48/2001. 5. Impossibilidade. 6. Recurso extraordinário provido."
6.	Ademais, convém repisar o seguinte trecho do voto proferido pelo Ministro Gilmar Mendes naquela oportunidade:
"Nesses termos, tendo em vista que o pagamento dos quintos incorporados no período entre 8.4.1998 até 4.9.2001 foi declarado inconstitucional e refere-se a relação jurídica de trato continuado, há que se reconhecer a necessidade de cessação imediata do pagamento da mencionada verba, sem que isso caracterize afronta à coisa julgada e sem que seja necessário o ajuizamento de ação rescisória.
Da mesma forma, os efeitos das decisões administrativas, que reconheceram o referido direito aos servidores com base em hipótese considerada inconstitucional pelo STF, não devem subsistir, devendo o pagamento ser cessado imediatamente." (grifos inseridos) 
7.	Ainda por ocasião do RE 638.115, foi prolatada, em sede de embargos de declaração, decisão com a seguinte ementa:
"Embargos de declaração no recurso extraordinário. 2. Repercussão Geral. 3. Direito Administrativo. 4. Servidor público. 5. Incorporação de quintos decorrente do exercício de funções comissionadas no período compreendido entre a edição da Lei 9.624/1998 e a MP 2.225-48/2001. Impossibilidade. 6. Cessada a ultratividade das incorporações em qualquer hipótese, seja decorrente de decisões administrativas ou de decisões judiciais transitadas em julgado. RE-RG 730.462, Rel. Min. Teori Zavascki. 7. Ausência de omissão, contradição ou obscuridade. 8. Embargos rejeitados." (destaque acrescido) 
8.	Por aí se vê que nem mesmo decisões judiciais transitadas em julgado têm o condão de fazer permanecer a vantagem dos quintos incorporados após a edição da Lei 9.624/1998, conforme expressamente definido pelo STF. Nessa linha, diversos são os jugados do TCU, a exemplo dos Acórdão 5380/2016-TCU-Segunda Câmara, 5.925/2016-TCU-2ª Câmara, 9.719/2016-TCU-2ª Câmara, 1.116/2017-TCU-2ª Câmara, 3.075/2017-TCU-2ª Câmara, 8.588/2017-TCU-2ª Câmara e 1.972/2017-TCU-Plenário. Não há, portanto, impedimento para que o TCU imponha a correção dessa irregularidade.
9.	No que se refere à decadência, o Supremo Tribunal Federal tem jurisprudência assentada (MS 24.997-8/DF, MS 24.958-7/DF e MS 25.015-1/DF) , acompanhada pelo TCU (Súmula 278) , no sentido de que o ato de aposentadoria, reforma ou pensão, por sua natureza complexa, somente se aperfeiçoa com o exame e consequente registro pelo Tribunal de Contas, nos termos do art. 71, inciso III, da Constituição Federal, momento em que passa a correr o prazo decadencial. Desse modo, considerando que os atos ora reexaminados foram registrados em 15/10/2014, ou seja, há menos de cinco anos, não há que se falar em operação da decadência neste caso.
10.	Em relação à aplicação do princípio da segurança jurídica, entendo que, in casu, não se fazem presentes as condições para invocação de tal instituto com vistas à consolidação de situações individuais viciadas na origem.
11.	Por oportuno, deve-se enfatizar que não há consolidação de atos ilegais pelo TCU ante o simples decurso de tempo. Seguindo essa orientação, registro trecho da ementa do Acórdão 5962/2012-TCU-Primeira Câmara:
"4. Nos termos da jurisprudência do STF, o transcurso de longo lapso temporal entre a edição do ato e sua apreciação por parte do TCU não converte a concessão ilegal em legal, gerando apenas a necessidade de instauração do contraditório e da ampla defesa para a validade do processo, na hipótese de o ato haver ingressado no Tribunal há mais de cinco anos (MS-25.116, MS-25.403, MS-25.343, MS-27.296, entre outros) ."
12.	Ainda sobre o tema, convém esclarecer que o posicionamento cristalizado nesta Corte de Contas, mediante o Acórdão 868/2010-TCU-Plenário, é no sentido de que a análise quanto à aplicação do preceito da segurança jurídica para preservar atos irregulares deve ser feita observando-se as peculiaridades de cada caso. Nesses termos, imperioso se faz registrar as balizas propostas no voto condutor do Acórdão 3245/2010-TCU-Plenário, ocasião em que o Ministro Walton Alencar Rodrigues consignou que:
"Admite-se, em casos especialíssimos, em que a ilegalidade e a negativa de registro do ato de concessão impliquem a total supressão de meios de subsistência do beneficiário, a excepcional aplicação das teses da segurança jurídica e da proteção da confiança do administrado, situações vistas caso a caso."
13.	Em estudo do aludido entendimento, verifico que a jurisprudência deste Tribunal assenta-se na premissa de que a aplicação do princípio da segurança jurídica para consolidar atos de pessoal eivados de ilegalidade deve cingir-se àquelas hipóteses em que for irreversível a situação fática do interessado ou insuportável o prejuízo a ele causado.
14.	Compulsando alguns precedentes, observo que os fatores essenciais ao reconhecimento de situação excepcional estão, em regra, relacionados à existência de longo lapso temporal desde a concessão do benefício somada à impossibilidade de reversão do servidor à atividade para complementar tempo de serviço considerado ilegal, à supressão dos meios de subsistência condigna, ao estado de saúde do beneficiário ou à absoluta impossibilidade de preenchimento de algum requisito legal (e.g. Acórdãos 2.417/2009 e 1.381/2014, do Plenário; 269/2014, da 1ª Câmara; 713/2011, 1.051/2013, 2.490/2013 e 3.134/2014, da 2ª Câmara) .
15.	É dizer, em síntese, que, para chancelar a legalidade de ato que contenha nítida impropriedade e que esteja vigente há longo tempo, deve-se avaliar a situação do interessado, bem como se as consequências da apreciação pela ilegalidade seriam excessivamente gravosas a ponto de justificar o afastamento excepcional da aplicação estrita do princípio da legalidade.
16.	No caso vertente, o que se observa é que a ilegalidade intrínseca aos atos está relacionada somente ao valor devido a título de quintos. Dessa forma, muito embora se admita que a correção do valor da vantagem inquinada ocasione diminuição dos rendimentos das interessadas, a apreciação pela ilegalidade não implicará supressão dos seus meios de subsistência, mas apenas adequação da vantagem contestada ao valor devido. Não há, portanto, caracterização de qualquer circunstância excepcional que legitime a adoção de tratamento diferenciado.
17.	Aliás, a proteção à boa-fé e à confiança será devidamente observada com a aplicação da súmula 106 do TCU, dispensando-se a devolução dos valores percebidos indevidamente.
18.	Nesse cenário, impõe-se a revisão de ofício do Acórdão 385/2015-TCU-Primeira Câmara para considerar ilegais os atos emitidos em favor de Maria Umbelina de Melo Santos e Melânia Oliveira Ferreira, com negativa de registro.
	Em face do exposto, voto por que o Tribunal adote a deliberação que ora submeto à apreciação deste Colegiado.
TCU, Sala das Sessões Ministro Luciano Brandão Alves de Souza, em 27 de fevereiro de 2019.
Ministro BRUNO DANTAS
Relator